【裁判字號】    92,上訴,396
【裁判日期】    920320
【裁判案由】    偽造文書等
【裁判全文】
臺灣高等法院刑事判決                            九十二年度上訴字第三九六號
    上  訴  人
    即  自訴人  乙○○
    代  理  人  胡致中  律師
                甲○○  律師
    被      告  丙○○
右上訴人因被告偽造文書等案件，不服臺灣臺北地方法院九十一年度自字第九二四號
，中華民國九十二年一月九日第一審判決，提起上訴，本院判決如左：
    主      文
原判決關於行使偽造私文書部分撤銷。
丙○○被訴偽造文書部分自訴不受理。
    理      由
一、自訴意旨略以：被告丙○○為僑泰大樓管理委員會 (下稱僑管會）主任委員，同
    為該大樓之住戶，丙○○明知八十八年五月十一日十九時三十分，「僑管會」係
    用台北市○○○路○段四十一號七樓之二湯富凱住家開會，並未在金翰文理補習
    班開「僑管會」，竟將「僑管會」開會紀錄之地點偽造為「本大樓四十一號七樓
    金翰補習班，並在另案即台灣台北地方法院八十八年度自字第八七０號自訴本件
    自訴人誹謗案件之自訴狀中，提出行使該偽造之會議紀錄私文書，致法院依據上
    開開會記錄及自訴狀，認定自訴人犯有加重誹謗罪，而判處自訴人有期徒刑三月
    ，嗣並經確定，因認被告涉有刑法第二百十條、第二百十六條之行使偽造文書罪
    嫌。
二、按刑事訴訟法第三百十九條第一項所定得提起自訴之人，係限於因犯罪而直接被
    害之人，間接被害人則不包括在內，必其人之法益由於犯罪行為直接所加害者，
    始得提起自訴 (最高法院八十四年度台上字第二九三八號判決意旨參照）。又刑
    法第二百十條之偽造私文書罪，以無製作權人而捏造他人名義制作該文書為構成
    要件，如行為人對於此種文書本有制作權，縱令其製作之內容虛偽，且涉及他人
    之權利，除合於同法第二百十五條之規定，應依該條處罰外，尚難論以首開法條
    之罪（最高法院三十一年上字第二一二四號判例參照）。是偽造文書之直接被害
    人，應僅限於文書名義人。
三、訊據被告丙○○固不否認其為僑管會之主任委員，並有於八十八年五月十七日晚
    間七時三十分許召開前述僑管會暨提出前開會議紀錄自訴本件自訴人犯罪等事實
    ，核與自訴人就此部分所供述之情節相符，惟堅決否認有任何自訴人所指訴之犯
    行，辯稱：金翰補習班位於僑泰大樓七樓之一，住戶均通稱為七樓補習班，而門
    牌號碼七樓為崔玉珍住處、七樓之一為金翰補習班教室及辦公室、七樓之二為金
    翰補習班班主任湯光清之父講經之教室，當天徵得金翰補習班班主任湯光清之同
    意借用金翰補習班開管理委員會，因此我在會議紀錄上寫在金翰補習班開會並沒
    有偽造，換句話來說，「七樓補習班」乃是一泛稱，當天開會之住戶，包括自訴
    人在內，並沒有一個人跑到門牌號碼七樓之崔玉珍住處去開會，而都是到金翰補
    習班去開會，我絕對沒有偽造文書等語。自訴人代理人於原審九十一年十二月二
    十六日審理亦供稱：八十八年五月十一日當天確實有召開管理委員會，則本件姑
    不論僑管會之會議地點是否有異，惟被告既身為僑管會之主任委員，於八十八年
    五月十一日又確有召開該大樓之管理委員會，其本身即屬有權製作當日管理委員
    會會議紀錄之權限，被告並無捏造他人名義或冒用自訴人名義製作會議記錄，自
    訴人並非本件會議記錄製作名義人，揆諸前揭說明，自訴人即非犯罪之直接被害
    人。又被告固有提出上開會議記錄於法院作為另案誹謗案之證據，然在該誹謗案
    中，自訴人係因在會場以大字報記載指摘：「丙○○誣指老謝偷郵票，．．．丙
    ○○裁贓、抹黑、暴力、態度鴨霸．．．」等誹謗言詞損害被告丙○○之名義，
    致遭法院判處罪刑確定，且因係在會場，任何人得以出入該處及共見共聞，而
    本件僑管會之會場係在台北市○○○路○段四十一號七樓之二湯富凱住家抑或四
    十一號七樓金翰補習班，在上開誹謗案中對自訴人之論罪，其結果應無差異，縱
    被告提出該會議記錄於法院，然自訴人究非犯罪之直接被害人，依上開法條規定
    ，仍不得提起自訴。原審未予詳查，就此部分逕為實體判決，即有違誤。自訴人
    上訴意旨仍指被告涉犯偽造文書罪責，雖不足取，惟原判決此部分既有可議，應
    由本院將原判決該部分撤銷改判，另諭知不受理之判決。
據上論斷，應依刑事訴訟法第三百六十九條第一項前段、第三百六十四條、第三百三
十四條，判決如主文。
中      華      民      國    九十二    年      三      月     二十     日
                              台灣高等法院刑事第七庭
                                  審判長法  官  吳  啟  民
                                        法  官  施  俊  堯
                                        法  官  蘇  隆  惠
右正本證明與原本無異。
如不服本判決應於收受送達後十日內向本院提出上訴書狀，其未敘述上訴之理由者並
得於提起上訴後十日內向本院補提理由書（均須按他造當事人之人數附繕本）。
                                        書記官  周  素  秋
中      華      民      國    九十二    年      三      月     二十     日


司法院資訊處製作；財團法人民間司法改革基金會備份。
